臺灣屏東地方法院刑事判決　　　　　　　　　　　　　　九十年度訴字第六五六號
　　公　訴　人　臺灣屏東地方法院檢察署檢察官
　　被　　　告　乙○○
　　指定辯護人　本院公設辯護人張宏惠
右列被告因殺人未遂案件，經檢察官提起公訴（九十年度偵字第三二一三號），本院
判決如左：
     主  文
乙○○傷害人之身體，處有期徒刑陸月，如易科罰金，以參佰元折算壹日。扣案七星
劍壹把沒收。
     事  實
一、乙○○與胞弟丙○○前因分割家產一事生有嫌隙，復不滿丙○○揚言欲為加害及
    對父親斥喝等行徑，遂基於傷害之故意，於九十年四月三十日十七時許，駕駛車
    號ＹＡ─八三八一號小客車，在屏東縣長治鄉○○村○道西巷產業道路上追撞騎
    駛腳踏車之丙○○，繼之並持其所有置於小客車上之七星劍一把揮砍倒地之丙○
    ○，致丙○○受有頭部後側割傷（4×0.2、3×0.2cm）、左前臂撕裂傷（19×
    0.3cm）、左小腿後側撕裂傷（3×0.2cm）、右手腕撕裂傷（2×0.3cm）、臉頰
    多處擦傷及體內右側腎臟破裂合併大量出血，後經手術摘除等傷害。當日稍晚，
    警方據報查悉上情，並扣得上開經丙○○搶下之七星劍一把。
二、案經丙○○訴由屏東縣警察局屏東分局報告臺灣屏東地方法院檢察署檢察官偵查
    起訴。
     理  由
一、前揭事實，業據被告乙○○坦承不諱，而被告開車衝撞復持劍揮砍之暴行，亦據
    告訴人丙○○提出驗傷診斷書一紙指訴在卷，復有七星劍一把扣案足憑，均堪認
    定。
二、至公訴意旨因告訴人之指訴，復據屏東基督教醫院就告訴人關於「因創傷性腎裂
    傷合併大量後腹腔出血，且當時亦因出血過多而產生休克現象，有生命危險之虞
    」傷勢之覆函，以被告開車撞人本易危及生命而造成死亡之結果，參酌告訴人遍
    及頭、臉、腰及四肢之受傷部位，且腎臟亦因而破裂，認被告開車衝撞及砍殺時
    ，力道非微，有致人於死之預見而有殺人故意。惟訊據被告堅決否認欲殺害告訴
    人，併其辯護意旨略辯稱：伊一時氣不過丙○○恐嚇加害，才想要教訓他而已，
    伊若要他死，直接開車撞死他就好了等語，經核應可採信，論述如下：
  (一)按行為人有無殺人犯意，乃其個人內在之心理狀態，欲判斷其主觀犯意究僅傷害
    、重傷抑或殺人，應就外在之一切證據，詳查審認，舉凡其犯罪之動機、兇器類
    別、行兇之具體過程、戕害之部位致命與否、傷痕之多寡輕重、傷勢程度、案發
    當時之情境、犯後態度等，俱應本於經驗及論理法則，綜合研析，俾為認定之基
    礎。
  (二)本件被告前揭所為僅造成告訴人傷害之結果（非重傷，詳下述），茲被告既係以
    直接強暴之方式加害告訴人，其形諸於外之行為究為傷害、重傷抑或殺人，形式
    上並無明顯之差異，區別重點厥在其於主觀犯意之類型，而被告支配並付諸實施
    之暴行強度，應為推證其內心主觀犯意之關鍵。細究卷附告訴人所提驗傷診斷書
    ，其初於遭受車輛撞擊後，身體外觀除若干輕微擦傷外，亦僅後腰部右側「紅腫
    」而已，縱告訴人上開後腰部紅腫，實係右側腎臟破裂合併大量出血之體內傷害
    ，然此諒非被告特擇部位所刻意肇致者。又刑法第十條第四項第六款「其他於身
    體或健康有重大不治或難治之傷害」之概括規定，範圍廣泛，且相當程度繫諸醫
    療差異等不確定之偶然因素，不若同條項其他諸款係特別針對眼、耳、口、舌、
    鼻、生殖等器官或肢體之機能為侵害，可明顯表徵行為人乃出於重傷故意而為，
    是本件欲認定被告主觀上非僅具傷害故意，而為殺人或重傷之故意，毋寧須有充
    分事證得為嚴格證明始可。此設若被告初係本諸置告訴人於死地或重傷之決意而
    開車衝撞，諒無猶留告訴人得事後反抗甚而奪其手中利刃之餘力，可見被告於衝
    撞告訴人時，已節制其車速，難認其有戕害告訴人性命或使其受重傷之意。又扣
    案雙刃之七星劍未端尖銳，經本院勘驗無誤，被告於衝撞告訴人倒地後，復持之
    揮砍告訴人，由告訴人遍佈包括頭部後側及四肢等身體各處之傷害部位，與該利
    刃所造成尚非嚴重之切割、撕裂傷勢以觀，亦足見被告並未專朝告訴人之要害或
    臉部、生殖等器官攻擊，復因其除揮砍外，並未以可造成更大傷害之插剌動作為
    之，在在難評價為殺人或重傷行為。其次，被告開車衝撞後意猶未盡，接續補強
    施暴遂其心意，乃再持利刃揮砍，於告訴人手無寸鐵復昏眩倒地之情況下，卻亦
    僅止於傷害告訴人身體而已，倘謂被告欲告訴人死亡，目的未達，一再加害，就
    其於案發當時明顯優勢於告訴人之實力以觀，殆無僅致告訴人前揭傷害而已，殊
    違情理。
  (三)關於本件兇案之起因，訊據證人即被告與告訴人之父甲○○略證稱：「告訴人有
    說要殺被告與其子，並作勢拿刀欲砍，我當時也在客廳；告訴人因分財產不均，
    欲占被告之另一筆土地；告訴人去公所將我一筆土地權狀偷領出來，我向他要，
    他向我大小聲，被告與告訴人因此口角；我只提醒被告說告訴人要殺他」等情（
    見偵卷第十九頁背面及第二十頁），被告辯稱一時衝動肇事，並非無稽。被告怒
    不可抑而報復，衡情，常人於氣忿之狀態下施暴，因非理性心理之驅動，往往加
    重其行為暨危害之程度，然被告處於盛怒之心境下，秉其內心決意付諸實行，初
    以開車衝撞，再以利刃相加，極其所為，結果卻僅致告訴人前揭傷害而已，其表
    現於外之客觀行為，自無足表徵主觀犯意為殺人或重傷，所辯僅係想教訓告訴人
    等語，顯非虛妄。至告訴人謂案發當時因有學生在側，致被告未能殺害得逞，以
    及被告當時口出「給你死」云云，姑不論告訴人前者之陳述，未有任何事證可佐
    ，縱認屬實，適可徵被告未有放速衝撞、放膽砍殺，不顧一切欲置之死地而後快
    之舉止；後者揆諸上開被告行兇緣由，毋寧僅為激忿之情緒性言詞而已，均無以
    為不利被告之認定。
  (四)雖告訴人所送救治之屏東基督教醫院函覆稱：告訴人「因創傷性腎裂傷合併大量
    後腹腔出血，且當時亦因出血過多而產生休克現象，有生命危險之虞」等語，然
    所謂出血性休克，指因有效循環血液量流失，所引起循環系統障礙衰竭之狀態，
    致命之危害程度和出血量之多寡成正比，與導致出血之傷勢本身不具必然之關係
    。換言之，嚴重出血之傷勢，非僅殺人或重傷行為可導致，自不得徒據大量失血
    之傷勢，反推所由造成之行為為殺人或重傷，是尚無足遽認被告行為致告訴人受
    傷，為其殺人未遂或重傷未遂之結果。次按刑法第十條第四項第六款所謂其他於
    身體或健康有重大不治或難治之傷害，係指傷害重大，且不能治療或難於治療者
    而言，故傷害雖屬不治或難治，如於人之身體或健康無重大影響者，仍非本款所
    稱之重傷（最高法院二十九年上字第六八五號判例參照）。本件告訴人因被告開
    車衝撞，造成其右側腎臟破裂合併大量出血，後經高雄長庚醫院手術摘除該腎臟
    ，雖告訴人之腎臟一顆經摘除而不能回復，然告訴人此等僅餘腎臟一顆之傷害結
    果，是否對身體或健康造成重大影響，先後經告訴人後續追蹤治療之高雄長庚醫
    院函覆稱：「一般人體之腎臟摘除一顆後，若餘腎正常，則仍可維持身體健康，
    但若餘腎功能不佳則可能會有腎病之各種症狀出現。病患丙○○因右側腎臟嚴重
    破裂，經外科手術摘除後，預後恢復良好，可恢復正常休息，惟於門診追蹤時發
    現腎功能指標『肌酸酐creatinine』比正常值略高，宜繼續追蹤治療」、「病患
    丙○○於最後門診日九十一年一月二十九日餘腎功能檢查，應足以維持身體代謝
    ，故無重大不治之疾病」等語在卷，是無以認告訴人受有重傷害。
三、核被告所為，係犯刑法第二百七十七條第一項之傷害罪，公訴意旨認其係犯殺人
    未遂罪，尚有未洽，惟其開車衝撞復持劍揮砍告訴人之基本事實相同，本院仍應
    予審理，並變更起訴法條。爰審酌被告素行，犯罪之動機、手段、目的，所造成
    告訴人傷害之程度，坦承犯行，惟猶未賠償告訴人得其寬宥之犯後態度等一切情
    狀，量處如主文所示之刑，並諭知易科罰金之折算標準，以資儆懲。扣案之七星
    劍一把，為被告所有供犯罪所用之物，應依同法第三十八條第一項第二款規定宣
    告沒收。
據上論斷，應依刑事訴訟法第二百九十九條第一項前段、第三百條，刑法第二百七十
七條第一項、第四十一條第一項、第三十八條第一項第二款，罰金罰鍰提高標準條例
第一條前段、第二條，判決如主文。
中      華      民      國      九十一      年      四    月    三十    日
                            臺灣屏東地方法院刑事第三庭
                                            法  官  蔡  憲  德
右正本證明與原本無異。
如不服本判決應於收受本判決後送達後十日內向本院提出上訴書狀，其未敘述上訴理
由者，並得於提起上訴後十日內向本院補提理由書狀（均須按他造當事人之人數附繕
本 ）「切勿逕送上級法院」
                                            書記官  林  鴻  仁
中      華      民      國      九十一      年      四    月    三十    日
附錄本案論罪科刑法條
刑法第二百七十七條第一項：
傷害人之身體或健康者，處三年以下有期徒刑、拘役或一千元以下罰金。
